臺灣高等法院刑事判決
110年度上訴字第3707號
上  訴  人  臺灣基隆地方檢察署檢察官
上  訴  人  
即  被  告  曹耀金


被      告  鄧鴻銘

                    籍設臺北市○○區○市街00號0樓0○○○○○○○○)

上列上訴人因被告等傷害等案件，不服臺灣基隆地方法院109年
度訴字第708號，中華民國110年5月25日第一審判決（起訴案號
：臺灣基隆地方檢察署108年度偵字第4703號、108年度偵字第50
70號、109年度偵字第2637號），提起上訴，本院判決如下：
    主  文
原判決關於乙○○毀損他人物品罪部分撤銷。
乙○○犯毀損他人物品罪，共二罪，均累犯，各處有期徒刑參月，
如易科罰金，均以新臺幣壹仟元折算壹日。應執行有期徒刑肆月
，如易科罰金，以新臺幣壹仟元折算壹日。
其他（甲○○傷害罪部分、乙○○被訴傷害罪無罪部分）上訴駁回。
    事  實
一、甲○○與乙○○為鄰居，雙方素有嫌隙，乙○○於民國108年7月14
    日上午前往甲○○位於新北市○○區○○街00巷00號甲○○住處外，
    質疑甲○○進入其家中行竊，甲○○因而心生不滿，基於傷害之
    犯意，於同日上午9時40分許，持鐵棍毆打乙○○，因乙○○上
    前欲奪下鐵棍以阻止甲○○，2人進而發生拉扯，致乙○○受有
    頭部撕裂傷3公分、左側胸壁挫傷、左側膝部挫傷、左側小
    腿挫傷、右腿腓骨骨折、左耳挫傷、右大腿挫傷、左手拇指
    挫傷等傷害。
二、乙○○因不滿遭甲○○毆打，遂基於毀損之犯意，於108年7月14
    日上午9時46分許，在甲○○前揭住處外，持鐵棍擊打甲○○所
    有停放於該處之車牌號碼0000-00號自用小客車之副駕駛座
    車窗、右後方車尾燈，致該車之副駕駛座玻璃、後車燈均因
    而破裂損壞而致令不堪用，足以生損害於甲○○。嗣乙○○經警
    告知甲○○對其提告，因而心生不滿，另基於毀損之犯意，於
    108年7月15日凌晨2時49分許，持鐵棍擊打上開車輛之後擋
    風玻璃，致該車之後擋風玻璃因而損壞而致令不堪用，足以
    生損害於甲○○。
三、案經乙○○、甲○○分別訴由新北市政府警察局瑞芳分局報告臺
    灣基隆地方檢察署檢察官偵查後起訴。
    理  由
壹、審理範圍：本案檢察官係對被告乙○○被訴起訴書事實欄二㈢
    經原審判決無罪部分及事實欄二㈣經原審判決有罪部分上訴
    ，被告甲○○係對起訴書事實欄二㈢經原審判決有罪部分上訴
    ，被告乙○○未提起上訴，故本院審理範圍僅限於起訴書事實
    欄二㈢、㈣部分，原審判決事實一㈠、㈡（起訴書事實欄二㈠、㈡
    ）部分非本院審理範圍，合先敘明。
貳、有罪部分：
一、證據能力：按被告以外之人於審判外之言詞或書面陳述，除
    法律有規定者外，不得作為證據，刑事訴訟法第159條第1項
    固定有明文。惟按當事人、代理人或辯護人於法院調查證據
    時，知有第159條第1項不得為證據之情形，而未於言詞辯論
    終結前聲明異議者，視為有前項之同意，同法第159條之5第
    2項亦定有明文。本件當事人及辯護人對於本判決下列所引
    用之供述證據之證據能力，於本院行準備程序時均表示無意
    見而不予爭執，迄至言詞辯論終結前亦未再聲明異議，本院
    審酌上開證據資料製作時之情況，尚無違法不當及證明力明
    顯過低之情形，爰依前開規定，認均具有證據能力。又本院
    下列所引用之非供述證據（卷內之文書、物證）之證據能力
    部分，並無證據證明係公務員違背法定程序所取得，且當事
    人等於本院亦均未主張排除其證據能力，本院審酌前揭非供
    述證據並無顯不可信之情況與不得作為證據之情形，依刑事
    訴訟法第158條之4反面解釋及第159條之4之規定，應認均有
    證據能力。
二、事實認定：
　㈠訊據被告甲○○對前揭事實一之傷害犯行均坦承不諱（原審卷
    第134頁、本院卷第69頁），核與證人即告訴人乙○○於偵查
    之證述相符（108年度偵字第4703號卷第55頁），並有原審
    勘驗筆錄、新北市雙溪衛生所診斷證明書、告訴人乙○○傷勢
    照片可稽（原審卷第83至86頁、108年度偵字第4703號卷第1
    55至156頁、108年度偵字第5070號卷第43至55頁），足認被
    告甲○○前揭自白均與事實相符。至被告甲○○雖辯稱當時係為
    自保云云，然查，當日被告甲○○持鐵棍攻擊告訴人乙○○前，
    告訴人乙○○雖有以言語質疑被告甲○○進入其家中行竊，惟告
    訴人乙○○並未有任何攻擊被告甲○○之行為，此有原審勘驗筆
    錄可稽（原審卷第82至86頁），足認被告甲○○對告訴人乙○○
    為傷害行為時，並未面臨現在不法之侵害，自與正當防衛之
    要件不合。被告甲○○其揭辯詞，自無可採。
　㈡訊據被告乙○○對前揭事實二之毀損犯行均坦承不諱（原審卷
    第134頁、本院卷第69頁），核與證人即告訴人甲○○於警詢
    之證述相符（108年度偵字第4703號卷第28頁），並有原審
    勘驗筆錄、金億汽車保修收據可稽（原審卷第86至88頁、10
    8年度偵字第5070號卷第78之1頁），足認被告乙○○前揭自白
    均與事實相符。
　㈢本案事證明確，被告乙○○、甲○○犯行堪以認定，應依法論科
    。
三、論罪：
　㈠被告乙○○行為後，刑法第354條於108年12月25日修正公布，
    並自同年月27日起生效，然此次修正，僅係將罰金刑部分，
    依刑法施行法第1條之1第2項前段所定罰金刑提高標準加以
    換算，並未變更實質內容，不生有利或不利被告之影響，尚
    無新舊法比較之問題，爰逕行適用修正後之規定，合先敘明
    。
　㈡被告甲○○就事實一所為，係犯刑法第277條第1項傷害罪；被
    告乙○○就事實二之2次毀損行為所為，均係犯刑法第354條毀
    損罪。
　㈢被告乙○○於108年7月14日上午9時46分許係因不滿遭告訴人甲
    ○○毆打而為毀損行為，而於108年7月15日凌晨2時49分許係
    因經派出所通知告訴人甲○○對其提告，心理不舒服，才又砸
    告訴人甲○○之車子等情，業據被告乙○○供述明確（108年度
    偵字第4703號卷第55頁），足認被告乙○○2次毀損犯行並非
    基於同一犯意，第2次毀損係於第一次毀損結束後知悉告訴
    人甲○○提告而心生不滿，另行起意所為，且被告乙○○之2次
    毀損行為間已有相當間隔，故被告乙○○2次毀損犯行，犯意
    個別，行為互殊，應分論併罰。 
　㈣被告乙○○前因毀損案件，經臺灣基隆地方法院107年度基簡字
    第1513號刑事簡易判決判處有期徒刑3月確定，於108年2月2
    7日執行完畢，有卷附本院被告前案紀錄表可按，其於有期
    徒刑執行完畢後5年內，故意再犯本案有期徒刑以上之罪，
    已符刑法第47條第1項之累犯要件，復經審酌其再次所犯為
    同類型之罪，顯見其不知記取教訓，自我控制力及守法意識
    均甚為薄弱，依司法院釋字第775號解釋意旨，衡酌罪刑相
    當及比例原則，被告乙○○應依刑法第47條第1項累犯規定加
    重其刑。
參、無罪部分：
一、公訴意旨另略以：被告乙○○就事實一所載時間、地點，基於
    傷害之犯意與被告甲○○發生拉扯、互搶鐵棍，致告訴人甲○○
    受有頭部挫傷、頭皮擦傷（約0.1x6公分傷口）、右手虎口
    挫傷（約5x5公分瘀青）等傷害，因認被告乙○○涉犯刑法第2
    77條第1項之傷害罪嫌等語。
二、犯罪事實應依證據認定之，無證據不得認定犯罪事實。又不
    能證明被告犯罪者，應諭知無罪之判決，刑事訴訟法第154
    條第2項、第301條第1項分別定有明文。又刑事訴訟法第161
    條第1項規定：檢察官就被告犯罪事實，應負舉證責任，並
    指出證明之方法。因此，檢察官對於起訴之犯罪事實，應負
    提出證據及說服之實質舉證責任。倘其所提出之證據，不足
    為被告有罪之積極證明，或其指出證明之方法，無從說服法
    院以形成被告有罪之心證，基於無罪推定之原則，自應為被
    告無罪判決之諭知（最高法院92年度台上字第128號判決先
    例參照）。又按刑法第23條所規定之正當防衛，係以對於現
    在不法之侵害，而出於防衛自己或他人權利之行為為要件，
    所稱不法之侵害，只須客觀上有違法之行為，即可以自力排
    除其侵害而行使防衛權，且不以侵害之大小與行為之輕重而
    有所變更；又侵害之是否為現在，應以其侵害之是否尚在繼
    續中，可否即時排除為準，苟其侵害狀態尚在繼續中而被害
    人仍有受侵害之危險，而可以即時排除者，仍不失為現在之
    侵害（最高法院90年度台上字第4175號判決意旨參照）。
三、公訴意旨認被告乙○○涉犯傷害罪嫌，無非係以被告乙○○於警
    詢、偵查中之自白、告訴人甲○○、證人余含笑於警詢、偵查
    中之證述，以及監視錄影畫面及翻拍照片、臺灣基隆地方檢
    察署勘驗筆錄、新北市貢寮區衛生所診斷證明書等件為其主
    要論據。訊據被告乙○○固坦承其於前揭時、地，與被告甲○○
    互相拉扯，惟堅詞否認有何傷害犯行，辯稱：我是為了將棍
    子奪下才去搶他棍子，我被打到倒在地上站不起來，是他打
    我我防衛，我沒有打他等語（原審卷第49、134頁）。
四、經查：
  ㈠被告乙○○於經告訴人甲○○以鐵棍毆打後，有與告訴人甲○○互
    搶鐵棍，告訴人甲○○因而受有前揭傷勢等情，業經告訴人甲
    ○○於警詢、偵查中之證述大致相符，並有原審勘驗筆錄、新
    北市貢寮區衛生所診斷證明書可稽（原審卷第83至86頁、10
    8年度偵字第5070號卷第39頁），堪認屬實。被告乙○○為智
    識正常之成年人，應有預見與人拉扯互搶鐵棍，可能使人因
    此遭鐵棍揮擊受傷，仍為搶奪鐵棍之行為，足認被告乙○○有
    傷害之不確定故意。
  ㈡被告乙○○辯稱當時是防衛，並未打告訴人甲○○等語。經查，
    告訴人甲○○雖稱：當天被告乙○○有要用打火機燒我，且不斷
    打我等語，然證人即告訴人甲○○之妻余含笑於偵查證述：我
    在家裡看監視器，看到甲○○拿鐵條打乙○○的腳，後來兩個互
    相搶鐵條，我就趕緊報警等語（108年度偵字第4703號卷第3
    5頁），並未提及被告乙○○當日除與告訴人甲○○互搶鐵條外
    ，有何其他攻擊行為，而依原審之勘驗筆錄（原審卷第83至
    86頁），當天告訴人甲○○以鐵棍毆打被告乙○○後，雙方即以
    雙手握住並爭搶鐵棍，被告乙○○除搶奪鐵棍之行為外，並無
    另外以其他方式攻擊告訴人甲○○，故依現存證據，難認被告
    乙○○有另為攻擊告訴人甲○○之行為。告訴人甲○○既已先持鐵
    棍毆打被告乙○○，造成被告乙○○受傷，且雙方衝突尚在持續
    中，被告乙○○為排除不法侵害，維護自身安全，出手搶奪鐵
    棍，自屬正當防衛行為，且對告訴人甲○○所造成之傷勢（頭
    部挫傷、頭皮擦傷約0.1x6公分傷口、右手虎口挫傷約5x5公
    分瘀青）亦非嚴重，堪認無防衛過當之情形。
  ㈢檢察官上訴稱本件屬意圖式挑唆防衛，不該當正當防衛之要
    件等語。而學說上所謂「意圖式挑唆防衛」，係指行為人自
    始就以侵害他人法益為目的，並以正當防衛作為侵害他人而
    不負刑責之理由，因為行為人對不法侵害之發生負與有責任
    ，此時不得優先採取防衛手段保護自己法益，毋寧負退避義
    務，必須先行設法迴避不法侵害，如果無法退避，只能優先
    採取保護性防衛措施，阻止他人續行不法行為，除非保護性
    防衛措施無效，才能改採攻擊性防衛措施，積極侵害他人法
    益以保護自己。經查，被告乙○○於本案過程中，除搶奪鐵棍
    之行為外，並無另外以其他方式攻擊告訴人甲○○，已如前述
    ，如被告乙○○自始即以傷害告訴人甲○○為目的，應會為其他
    攻擊行為，而非僅為搶奪鐵棍之防守行為，故難認被告乙○○
    有自始即係以侵害告訴人甲○○法益為目的，並以正當防衛作
    為不負刑責理由之情形。
  ㈣綜上，被告乙○○雖有對告訴人甲○○為傷害之行為，然其行為
    符合正當防衛之要件，依刑法第23條前段，自應為被告乙○○
    無罪之諭知。
肆、上訴之判斷：
一、檢察官上訴意旨略以：「意圖式挑唆防衛」之類型，依現今
    學說通說見解，認為該行為係明顯權利濫用，自應排除意圖
    侵害而挑唆他人為不法行為者的事後防衛權能。被告乙○○與
    告訴人甲○○雙方長期以來相處不睦而存有宿怨，而本案起因
    係被告事先故意挑釁誣陷甲○○偷竊，即被告欲使甲○○對其先
    行動手，以貌似阻卻違法的反擊手段，達成自己侵害相對人
    之目的，則被告之主觀犯意核屬「意圖式挑唆防衛」，是被
    告毆打甲○○部分自不該當正當防衛之要件。又就毀損罪部分
    ，被告先於108年7月14日上午9時46分許，持鐵棍用力戳擊
    甲○○之車牌號碼0000-00號自用小客車之副駕駛座車窗、右
    後方車尾燈多次，復於翌（15）日凌晨2時49分許，以同樣
    手法敲擊該部車輛之車尾、後擋風玻璃多次，致該車之前右
    車窗、後擋風玻璃、後車燈等零件均因破裂毀損而致令不堪
    用，被告所為，乃犯意個別，行為互殊，應予分論併罰，原
    審竟論以接續犯，此部分之認定亦有違誤等語。
二、被告甲○○上訴意旨略以：被告甲○○為初犯，且本件之緣起為
    被告乙○○誣陷其偷竊，故意挑釁，被告甲○○不堪遭受誣陷，
    當下心中憤恨難以平息，且出於保護自己，一時失慮而為本
    件犯行，事後亦對自己所為深感悔意，被告甲○○並非行惡之
    慣徒，被告乙○○所受傷害亦僅係挫傷，足見被告甲○○之犯罪
    手段情節情微，惡性並非重大，信經此教訓，當無再犯之虞
    ，惟原審判決判處上訴人有期徒刑4月，實屬過重，難認與
    刑罰規範目的、刑事政策等法律之内部性界限悉相符合，自
    有適用法則不當之違法等語。
三、撤銷改判部分（被告乙○○毀損他人物品罪部分）：
　㈠原審就被告乙○○毀損他人物品罪部分，同本院前揭有罪之認
    定，予以被告乙○○論罪科刑，固非無見，然查，被告乙○○2
    次毀損犯行，犯意個別，行為互殊，應分論併罰，已如前述
    ，原審論以接續犯，尚有未恰，檢察官以此為由提起上訴，
    指摘原判決不當，為有理由，應由本院將原判決關於被告乙
    ○○毀損罪部分予以撤銷。
　㈡爰審酌被告乙○○與告訴人甲○○素有嫌隙，於遭告訴人甲○○傷
    害後因心生不滿而為毀損行為，又因知悉告訴人甲○○對其提
    告而另為毀損行為，對告訴人甲○○之財產造成損害及各次損
    害情形，事後雖坦承犯行，惟未能與告訴人甲○○達成和解，
    賠償損失，兼衡被告乙○○之動機、手段、素行、智識程度（
    自陳高中肄業）生活狀況（自陳未婚，自己居住，平常假日
    開車發廣告、載傳單為業）等一切情狀，分別量處如主文第
    2項所示之刑，並定應執行刑，暨均諭知如易科罰金之折算
    標準。
　㈢被告乙○○犯本件毀損案所使用之鐵棍1支，被告乙○○於本院審
    理中稱非其所有，且業已丟棄（原審卷第89頁），因無證據
    足認該鐵棍為被告乙○○所有，或他人無正當理由提供，自無
    從為沒收之諭知。
四、上訴駁回部分（被告甲○○傷害罪部分、被告乙○○被訴傷害罪
    無罪部分）：
　㈠原審以被告甲○○就事實一之傷害犯行事證明確，依法論罪，
    並審酌被告甲○○不思以理性途徑解決鄰居之紛爭，以鐵棍毆
    傷被告乙○○，造成對方受傷之程度，事後未達成和解，所為
    誠非可取，犯後坦承犯行，兼衡被告甲○○自稱學歷初中畢業
    ，目前退休，已婚無未成年小孩，目前與妻同住，經濟狀況
    小康等一切情狀，量處被告甲○○有期徒刑4月，並諭知如易
    科罰金之折算標準，並說明：被告甲○○犯本件傷害案所使用
    之鐵棍1支，雖係被告甲○○所有供上開傷害犯行所用之物，
    然既未扣案，且被告於原審審理中稱該鐵棍已丟棄，復無證
    據證明仍屬存在，為恐將來執行困難，且將之宣告沒收欠缺
    刑法上之重要性，爰不予宣告沒收。被告甲○○雖上訴主張量
    刑過重，然告訴人乙○○受有右腿腓骨骨折、頭部撕裂傷及多
    處挫傷等傷勢，被告甲○○造成之損害非輕，原審量刑時，已
    就刑法第57條所定各款科刑輕重應審酌之事項，於理由欄內
    具體說明，已基於刑罰目的性之考量、刑事政策之取向以及
    行為人刑罰感應力之衡量等因素而為刑之量定，並未逾越法
    定刑度，亦無違背公平正義之精神，客觀上不生量刑失衡之
    裁量權濫用。經核其認事用法均無違誤，量刑亦屬允當，應
    予維持。
　㈡原審就被告乙○○被訴傷害部分，以被告乙○○所為係對於告訴
    人甲○○現在不法之侵害，出於防衛意思而為之正當防衛行為
    ，合於刑法第23條前段之正當防衛要件，其行為雖造成告訴
    人甲○○受傷，然並無防衛過當情事，依法核屬不罰，諭知被
    告乙○○無罪，經核並無違誤。檢察官提起上訴就被告乙○○是
    否為意圖式挑唆防衛加以爭執，業經本院論駁如前。從而，
    檢察官此部分上訴，為無理由，應予駁回。
據上論斷，應依刑事訴訟法第368條、第369條第1項前段、第364
條、第299條第1項前段，判決如主文。
本案經檢察官林姿妤提起公訴，檢察官江柏青提起上訴，檢察官
劉俊杰到庭執行職務。
中　　華　　民　　國　　111 　年　　4 　　月　　7 　　日
                  刑事第十六庭  審判長法　官 劉嶽承
                                      法　官 廖紋妤
                                      法　官 王耀興
以上正本證明與原本無異。
被告乙○○被訴毀損罪部分不得上訴。
被告甲○○、檢察官如不服本判決（傷害罪部分），應於收受送達
後20日內向本院提出上訴書狀，檢察官就被告乙○○被訴傷害部分
，須受刑事妥速審判法第9條限制。其未敘述上訴之理由者，並
得於提起上訴後20日內向本院補提理由書(均須按他造當事人之
人數附繕本)「切勿逕送上級法院」。
刑事妥速審判法第9條：
除前條情形外，第二審法院維持第一審所為無罪判決，提起上訴
之理由，以下列事項為限：
一、判決所適用之法令牴觸憲法。
二、判決違背司法院解釋。
三、判決違背判例。
刑事訴訟法第 377 條至第 379 條、第 393 條第 1 款之規定，
於前項案件之審理，不適用之。
                                     書記官 蘇佳賢
中　　華　　民　　國　　111 　年　　4 　　月　　7 　　日
附錄：本案論罪科刑法條全文
刑法第277條
傷害人之身體或健康者，處五年以下有期徒刑、拘役或五十萬元
以下罰金。
犯前項之罪，因而致人於死者，處無期徒刑或七年以上有期徒刑
；致重傷者，處三年以上十年以下有期徒刑。
刑法第354條
毀棄、損壞前二條以外之他人之物或致令不堪用，足以生損害於
公眾或他人者，處二年以下有期徒刑、拘役或一萬五千元以下罰
金。